臺灣板橋地方法院刑事判決　　　　　　 93年度簡上字第562號
上　訴　人
即　被　告　乙○○
上列上訴人即被告因重利案件，不服本院於中華民國93年7 月30
日93年度簡字第2008號所為之第一審判決（聲請簡易判決處刑案
號：92年度偵字第17762 號、第21516 號），提起上訴，本院管
轄之第二審合議庭判決如下：
    主  文
原判決關於乙○○部分撤銷。
乙○○共同乘他人急迫貸以金錢，而取得與原本顯不相當之重利
為常業，處有期徒刑肆月，如易科罰金，以參佰元折算壹日。扣
案之PANASONIC 廠牌行動電話一支（門號為：0000000000號、手
機序號為：000000000000000 號）沒收。
    事  實
一、緣戊○○（經原審判決有期徒刑5 月，未據上訴，業已確定
    ）自民國92年6 月間某日起，在臺北縣三重市○○路○ 段19
    巷17號住處，以「高先生」名義經營地下錢莊，以刊登小廣
    告之方式招攬客戶，乘不特定成年人需款孔急之際，貸以金
    錢，而取得與原本顯不相當之重利，並以之為常業；乙○○
    則自92年8 月間起，與戊○○基於常業重利之犯意聯絡，於
    92年8 月4 日乘丁○○急迫之際，貸予丁○○新臺幣（下同
    ）35,000元，利息計算方式為每10,000元收取1,500 元利息
    ，每10日為1 期計息1 次，貸款之初先扣除第一期利息5,25
    0 元後，實際交付本金29,750元予丁○○，並要求丁○○簽
    立票面金額80,000元之本票一紙（未扣案）作為擔保，復已
    陸續4 次向丁○○收取共計25,750元之利息，因而取得與原
    本顯不相當之重利；每次收取利息後，乙○○即可分得2,00
    0 元至3,000 元不等之報酬，戊○○、乙○○並均恃此維生
    ，以之為常業。嗣於92年11月27日下午2 時30分許，戊○○
    、乙○○再度前往臺北縣三重市○○路○ 段188 號前向丁○○催討債務本金時，為警當場查獲，並扣得戊○○所有、持
    以向丁○○催討債務所用之PANASONIC 廠牌行動電話一支（
    門號為0000000000號、手機序號為：000000000000000 號）
    。
二、案經丁○○訴由臺北縣政府警察局三重分局移送臺灣板橋地
    方法院檢察署檢察官偵查起訴。
    理  由
一、訊據被告乙○○承認曾於92年11月27日下午2 時30分許，陪
    同戊○○前往臺北縣三重市○○路○ 段188 號前與丁○○見
    面，惟矢口否認有何常業重利犯行，辯稱：伊警詢中之自白
    係遭警察刑求，非出於自由意志所為；被查獲當天伊只是陪
    戊○○前往，不知道戊○○與丁○○之關係，查獲之前亦未
    曾和戊○○一起去向丁○○討債云云。經查：
  (一)被告於本院準備程序及審理時，雖辯稱：我如果不照警察所
    說的承認，警察就會打我，是邊作筆錄邊用拳頭拍我的頭云
    云。惟查被告警詢筆錄之製作過程，係全程錄音，警員有對
    被告為權利告知，並徵得被告同意後始為夜間訊問，警員詢
    問時，語氣平和，並無任何拍打被告之聲音，亦無任何不當
    取供之情形，被告答話之語氣亦平順自然，警員問被告「向
    丁○○要過幾次帳」時，被告直接回答「四次」，另問及「
    丁○○向戊○○借錢利息如何計算」時，被告亦立即回答「
    十天一期」，並無警員引導被告回答之情形，警詢錄音帶內
    容亦與警詢筆錄互核相符，且錄音帶中錄有他人行動電話響
    起、他人交談聲、接聽電話及與外界聯絡等背景聲音之事實
    ，業據本院於審理時當庭勘驗明確，核與證人即臺北縣政府
    警察局三重分局刑事組警員丙○○於審理時具結證稱：製作
    被告警詢筆錄時係依一般製作筆錄之程序，沒有非法取供或
    施以不當壓力，製作筆錄之地點在三重分局刑事組辦公室內
    ，和報案臺及其他員警辦公的場所都是相通的，也沒有將被
    告帶到單獨房間內製作筆錄之情節相符，足認被告警詢中之
    自白，並無任何非任意性之情形。被告辯稱：員警是邊作筆
    錄邊打我云云，顯非事實，不足採信。
  (二)本院於審理期日依法傳喚證人丁○○，惟其
    政機關依
    於警詢中所陳報之「臺北縣三重市○路○街62巷37號3 樓」
    回，有個人基本資料查詢結果、本院送達證書各一紙在卷可
    憑，顯然證人丁○○已所在不明而無法傳喚。本院審酌證人
    丁○○於警詢中之陳述，核屬證明犯罪事實之存否所必要，
    且本案係由丁○○報案後會同警員前往與地下錢莊業者相約
    之處所，始查獲被告與戊○○，此節業據證人丙○○於本院
    審理時證稱明確，足認證人丁○○於警詢中之陳述具有可信
    之特別情況，依刑事訴訟法第159 條之3 規定，證人丁○○
    於警詢中之陳述，得作為認定被告犯罪之證據，亦先予敘明
    。
  (三)被告於警詢中自白：92年11月27日下午2 時30分許，伊和戊○○正在向丁○○催討債務，丁○○是向戊○○借錢，借35
    ,000 元 ，伊和戊○○共向丁○○催討四次債務，丁○○向
    戊○○借款每10,000元每日收利息150 元，每10天還一次利
    息，每次討錢都是戊○○約伊前往，由戊○○催討，伊在旁
    助長聲勢，每次催討可得2,000 元到3,000 元不等之報酬之
    情，核與被害人丁○○於警詢中所稱：伊於92年8 月4 日在
    報紙內廣告版看到借錢廣告，便撥打0000000000號行動電話
    去詢問，對方說每借10,000元利息1500元，一期10天，伊說
    要借後，對方便要伊填寫80,000元本票，又先扣掉一期利息
    5250元而交付29,750元，伊前後付了四次利息共25,750元，
    每次都是戊○○及乙○○前來收取之情節相符；共同被告戊○○於警詢中亦供陳：伊係以刊登報紙廣告方式經營地下錢
    莊，為警查獲當天伊有找乙○○一起去催討債務，乙○○知
    道是要去討債等情不諱，足認被告於警詢中之自白，確與事
    實相符。被告既多次偕同戊○○催討債務，且其等放貸係以
    10天為一期，每期每10,000元即收取1,500 元之利息，換算
    月息高達45% ，顯然取得與原本顯不相當之重利，被告每次
    討債並可獲得2,000 元至3,000 元不等之報酬，堪認被告確
    與戊○○共同經營地下錢莊，且有恃此維生，以之為常業之
    犯意無訛。
  (四)證人即共犯戊○○於本院審理時，雖具結證稱：伊係自己經
    營地下錢莊，並未找被告一起討債，為警查獲當天剛好與被
    告見面，又剛好接到丁○○電話說要還錢，伊就載被告一起
    過去，才會被警察查獲云云。惟此與其在警詢中供陳之上情
    ，並不相符；再經質以其與被告認識、當日相約之經過等細
    節，證人戊○○證稱：「（是否認識本件被告乙○○？）認
    識，92年8 月初才認識，在三重的茶室認識的，是經朋友綽
    號『阿賢』的人介紹認識的。」、「（92年11月27日為何被
    告會與你一起被警察查獲？）我當天從雲林北上，到臺北時
    ，我打電話給他，問他有沒有空，他說沒有事情，我忘了約
    在哪裡見面，我開車過去三重接他，當時是快天黑的時候，
    見了面後，剛好丁○○打電話叫我過去收錢，我就開到三重
    某一條路和丁○○見面，就被警察查獲。」、「（你被查獲
    時，是下午二點半，為何說是天黑的時後才見面？）我是被
    警察查獲的前一天晚上就和被告見面。」、「（那為何說與
    被告見面後，沒多久就接到丁○○的電話？）我忘了。」、
    「（警方查獲這次見面，之前有多久沒有和被告見面？）就
    是八月初在茶室認識後，就一直沒有再見面，直到被警察查
    獲這次，才又相約見面。」及「（有無去過被告家裡？）被
    警察抓到前都沒有去過，也不知道他住哪裡。」云云，供詞
    非但先後矛盾，且與被告於審理時所稱：「（你如何認識戊○○？）我在撞球間認識他的。在警方查獲前一年就認識，
    是在蘆洲市的撞球間認識，不是朋友介紹認識的。」、「（
    如何與戊○○聯絡？）都是他來找我，大部分是到我三重河
    邊北街的家裡找我。警方查獲前，戊○○約找過我二、三次
    ，都是找我去撞球。」、「（被警察查獲當天如何與戊○○
    見面？）當天的下午來找我，時間我不記得，是戊○○開車
    來我河邊北街的家裡找我，並沒有告訴我要做什麼事，本來
    我們是要去撞球，但戊○○卻把車開到三重三和路，然後我
    們就被警察抓到。」之情節，亦多所出入，足認證人戊○○
    於本院審理時之證詞，係迴護被告之詞，不足採信。
  (五)綜上所述，本案事證明確，被告犯行堪予認定，應依法論科
    。
二、按刑法上所謂常業犯，指反覆以同種類行為為目的之社會活
    動之職業性犯罪而言，至於犯罪所得之多寡，是否恃此犯罪
    為唯一之謀生職業，則非所問，縱令兼有其他職業，仍無礙
    於該常業犯罪之成立，最高法院著有85臺上字第510 號判例
    可資參照。核被告所為，係犯刑法第345 條之常業重利罪。
    被告與戊○○就上開犯行間，有犯意之聯絡及行為之分擔，
    為共同正犯。公訴意旨雖認：被告與戊○○自92年6 月間某
    日起，即基於常業重利之犯意聯絡，在戊○○臺北縣三重市
    ○○路○ 段19 巷17 號住處，以「高先生」名義，經營地下
    錢莊，並於92年7 月16日貸款予甲○○20,000元，預扣利息
    後交付本金16,0 00 元，並同時要求甲○○簽立面額分別為
    30,000元、10,000 元 之本票各一紙（票面記載之發票日期
    均為92年6 月12日）及質押
    利息計算方式同前所述，以此牟取顯不相當之重利，以之為
    常業，嗣於92年9 月18日下午5 時30分許，為警在臺北縣三
    重市○○○路69號前查獲戊○○，並在戊○○駕駛之車號Y5
    -7650 號自用小客車上，扣得甲○○之
    簽發之前述本票二紙等物，因認被告自92年6 月間起即與戊○○共同犯常業重利罪云云。惟查：觀諸被害人甲○○於警
    詢中之指述，僅提及戊○○即為地下錢莊之「高先生」，同
    案被告戊○○於警詢中亦僅自承自己係從92年6 月起開始經
    營地下錢莊，均未提及斯時被告業已加入共同犯案，此外復
    查無其他積極證據足認被告自92年6 月間起即以犯重利罪為
    常業，此部分不能證明被告犯罪，惟公訴人認此部分與前揭
    論罪部分，有常業犯之實質上一罪關係，自無庸另為無罪之
    諭知。
三、原審詳查，認被告犯罪事證明確，而予論罪科刑，固非無見
    。惟本件尚乏積極證據證明被告自92年6 月間起即與戊○○
    共同經營地下錢莊，已如前述，原審逕認被告自92年6 月間
    起即以犯重利罪為常業，容有未洽。又扣案之PANASONIC 廠
    牌行動電話一支（門號為0000000000號、手機序號為：0000
    00000000000 號），係共犯戊○○所有、持以向丁○○催討
    債務所用之物，業據共犯戊○○及證人丁○○分別於警詢中
    陳稱明確，自屬共犯所有供犯罪所用之物，原審疏未併予宣
    告沒收，亦有未洽。被告空言否認犯罪，固無可採，惟原判
    決既有如上可議之處，自應由本院管轄之第二審合議庭將原
    判決予以撤銷改判。爰審酌被告素行不佳，犯後虛詞掩飾犯
    行，態度亦非良好，惟自92年8 月間起始與戊○○共同經營
    地下錢莊，參與犯罪之程度較戊○○為輕，暨其犯罪之動機
    、目的、手段等一切情狀，量處如主文所示之刑，並諭知易
    科罰金之折算標準。扣案之上開行動電話一支，應依刑法第
    38條第1 項第2 款規定宣告沒收；至於丁○○簽發之面額
    80,000元本票一紙，並未扣案，無證據證明尚屬存在，且非
    違禁物，爰不併予宣告沒收，附此敘明。
據上論斷，應依刑事訴訟法第455 條之1 第1 項、第3 項、第
369 條第1 項前段、第364 條、第299 條第1 項前段，刑法第28
條、第345 條、第41條第1 項前段、第38條第1 項第2 款，罰金
罰鍰提高標準條例第1條前段、第2條，判決如主文。
本案由檢察官黃明絹提起公訴，經檢察官張慶林到庭執行職務。
中　　華　　民　　國　　94　　年　　3 　　月　　17　　日
                  刑事第十二庭  審判長法　官  樊季康
                                      法　官  陳明珠
                                      法　官  劉元斐
上列正本證明與原本無異。
不得上訴。
                                      書記官  郭玉芬
中　　華　　民　　國　　94　　年　　3 　　月　　17　　日
附錄本按論罪科刑所引法條：
刑法第345條：
以犯前條之罪為常業者，處五年以下有期徒刑，得併科三千元以
下罰金。
